臺灣高等法院民事判決　　　　　　　　 94年度上易字第516號
上　訴　人　振營造有限公司
法定代理人　黃春月
訴訟代理人　鐘律師
被 上訴 人　台北縣三芝鄉公所
法定代理人　花村祥
訴訟代理人　謝清福律師
上列當事人間行使求償權事件，上訴人對於中華民國94年4月29
日台灣士林地方法院93年度訴字第1325號第一審判決提起上訴，
本院於94年9月7日言詞辯論終結，判決如下：
    主      文
上訴駁回。
第二審訴訟費用由上訴人負擔。
    事實及理由
一、被上訴人起訴主張：台北縣三芝鄉「八連溪休閒步道」係被
    上訴人所興建，專供鄉民散步休閒，中間並鋪設宜蘭石，供
    民眾徒步踩行，以達強身之用，在步道兩端出入口，均設有
    鐵鍊封閉，嚴禁車輛入內，避免追撞運動民眾，民國90年9
    月5日九五豪雨及同年9月17日納莉颱風，造成步道坍塌長約
    98公尺，被上訴人於91年1月18日完成修復工程發包，與上
    訴人於91年1月28日簽訂台北縣三芝鄉公所工程契約（下稱
    系爭契約），由上訴人負責承攬「三芝鄉八連溪及海尾溪豪
    雨災修工程」。依系爭契約約定，該契約自決標日生效，且
    上訴人應於91年2月4日開工，並於91年4月30日前完工，且
    依契約第9條第3項第1款約定，契約履行期間內，上訴人應
    隨時注意工地安全及水、火災之防範。如因上訴人疏忽或過
    失而發生任何意外事，均由上訴人負一切責任。凡工程施工
    場所，除另有規定外，應於施工基地四周設置圍牆（籬），
    鷹架外部應加防護網圍護，以防止物料向下飛散或墜落，並
    應設置行人安全走廊及消防設備，故可知於上訴人履約期間
    ，如發生任何意外事故，均應由上訴人負責，上訴人於91年
    2 月4日向被上訴人呈報開工後，91年2月11日下午3時45分
    ，訴外人許明燦駕駛車號CHK-355號重型機車行經上開步道
    災修工程部分時，人車墜落溪內，經送醫急救，於同日下午
    5時18分因失血性休克死亡。嗣訴外人許明燦之家屬陳木莉
    、許鈞渝、許鈞松、許淑華、許淑湄等人向被上訴人起訴請
    求國家賠償，經判決確定共應給付新台幣（下同）926,142
    元，被上訴人已賠償該金額，而依兩造契約約定，維護系爭
    工地安全既屬上訴人之責，上訴人因過失而致訴外人許明燦
    發生意外事故，上訴人依約自應負責，爰依國家賠償法第3
    條第2項之規定，向上訴人行使求償權，請求上訴人給付926
    ,142 元及自起訴狀繕本送達翌日起至清償日止，按年息百
    分之5計算之利息，並願供擔保請准宣告假執行。原審為被
    上訴人全部勝訴判決，被上訴人並於本院聲明駁回上訴人之
    上訴。
二、上訴人則以：其雖承包「八連溪休閒步道」中因九五豪雨及
    納莉颱風所致坍塌路段之修復工程，惟依兩造契約之約定其
    所負者乃防止因施工所引起之危險之義務，被上訴人自承已
    於坍塌處入口兩端繫有黃色警示帶並以巨石阻擋，故本件事
    故顯非修復工程路段欠缺管理，而係被上訴人就系爭步道與
    私人道路相連接可供通行之路段，未負責管制車輛進入，且
    於系爭步道面臨八連溪畔部分未設置欄杆及防護措施所致，
    是該意外事故應與上訴人無關；契約約定之91年2月4日僅為
    形式開工日，被害人跌入當時，上訴人根本尚未實際施工，
    自不應由其負責。且被上訴人未先依國家賠償法行施行細則
    第41條第3項規定與其協商，即逕行起訴求償，程序有違誤
    等語，資為抗辯。並對原審為其敗訴判決提起上訴，聲明廢
    棄原判決，駁回被上訴人在第一審之訴及假執行之聲請。
三、兩造不爭執之事實：
(一)被上訴人於91年1月18日將台北縣三芝鄉八連溪及海尾溪豪
    雨災修工程，發包予上訴人，兩造於91年1月28日簽訂工程
    契約，指定91年2月4日為開工日，上訴人並於91年4 月30日
    完工。
(二)訴外人許明燦於91年2月11日下午3時許，騎乘機車行經八連
    溪畔健康步道，自該步道坍塌處跌落八連溪河道死亡，其跌
    落地點是在上訴人承包範圍；而訴外人許明燦之繼承人陳木
    莉、許鈞渝、許鈞松、許淑華、許淑媚對被上訴人就此起訴
    請求國家賠償，經原法院91年度國字第4號判決被上訴人應
    給付陳木莉433,778元、許鈞渝、許鈞松、許淑華、許淑媚
    各100,000元，並經本院以92年度上國字第11號判決駁回上
    訴確定。被上訴人已依前開判決結果給付陳木莉等五人共
    926, 142元。
(三)上訴人就其承攬之八連溪及海尾溪豪雨災修工程所在工地，
    除被上訴人原放置之巨石及黃色警示繩外，未額外做安全管
    制措施。
    以上事實，為兩造所不爭執，並有被上訴人提出之工程合約
    書、開工報告、完工報告、原審法院91年度國字第4號判決
    、領據等件為證，並經本院調閱前開國家賠償事件全卷核閱
    屬實，自堪信為真實。
四、訴外人許明燦騎乘車號CHK-355號重機車，於91年2月11日下
    午3時許，在台北縣三芝鄉○○街○段105巷後方之人行健康
    步道靠近路燈附近連人帶車摔落八連溪底不治死亡，有道路
    交通事故調查報告表、現場照片、相驗照片、勘驗筆錄、驗
    絖書、相驗屍體證明書等附於台灣士林地方法院檢察署91年
    度相字第150號相驗案卷可稽，業經本院調取該刑事全卷閱
    無誤，而訴外人許明燦墜落處為系爭健康步道損壞處等情，
    亦據證人李昆霖於前開相驗事件勘驗時供明，且有照片附於
    該相驗卷可稽，是可知訴外人許明燦騎乘機車沿健康步道行
    駛，於前開中興街2段105巷後方健康步道坍塌處，因步道坍
    塌僅餘部分狹窄路面，以致於通過時不慎跌落八連溪，應可
    認定。
五、該健康步道之規劃，係為民眾散步健身之用，故禁止車輛駛
    入，上訴人辯稱系爭事故係因被上訴人未落實管制車輛進入
    而造成云云。惟查，意外發生處之步道，其設計之路面，非
    僅供散步用之一般路面，而係於路面中央鋪設宜蘭石，使民
    眾得行走其上並按摩足部，故於健康步道管制車輛進入之目
    的，應係為保障於健康步道活動之民眾不受往來車輛撞及致
    生危險，而非避免進入之車輛墜落八連溪。本件訴外人許明
    燦騎乘機車進入健康步道固違反禁止車輛駛入規定，惟依通
    常情形判斷，並不當然致生墜落溪底之結果，訴外人許明燦
    之發生墜落八連溪之意外事故，乃係因其跌落之處，存有步
    道坍蹋路面流失之危險因素，而該危險因素於上訴人承攬災
    修工程期間，仍然存在，且依約應由上訴人就工地安全盡安
    全維護之責（詳後述），是以被上訴人縱有未落實管制車輛
    進入健康步道之事實，然其過失與訴外人許明燦之死亡間，
    尚難謂有相當因果關係，上訴人抗辯系爭事故係因被上訴人
    未管制車輛進入健康步道所致，及被上訴人若管制車輛進入
    ，上訴人即無須再做任何安全警告措施云云，尚難憑採。
六、上訴人雖抗辯依國家賠償法行施行細則第41條第3項規定，
    賠償義務機關依本法第2條第3項、第3條第2項或第4條第2項
    規定行使求償權時，應先與被求償權人之個人或團體進行協
    商，並酌情許其擔保分期給付，本件被上訴人於起訴前未與
    上訴人進行求償協商，逕行起訴有違誤云云。惟國家賠償法
    施行細則第41條第2、3項固規定賠償義務機關對於應負責任
    之人行使求償權時，應先與被求償之個人或團體協商，協商
    不成立應依訴訟程序行使求償權，然其母法即國家賠償法並
    未明定如請求賠償義務機關賠償之採協議先行原則，應屬有
    意排除，是該施行細則已超越母法國家賠償法之規定，自可
    不予援用。因此本件被上訴人向上訴人行使求償權，縱未與
    上訴人協商而逕行起訴，亦難認有起訴不合程式或不備其他
    要件之情事（本院暨所屬法院85年法律座談會民事類提案第
    29號決議參照）。
七、上訴人又辯稱其係於91年2月19日才實際開工，訴外人許明
    燦於91年2月11日下午3時許跌落之地點其並未開始施工，依
    兩造契約之約定其所負者乃防止因施工所引起之危險之義務
    ，而訴外人許明燦之跌落死亡乃因步道坍塌，被上訴人未設
    圍欄防止之故，與其無關，其負責人經檢察官提起過失致死
    罪公訴亦經原法院及本院刑事庭以相同理由判決無罪確定云
    云。惟兩造之合約既約定上訴人須於91年2月4日開工，上訴
    人並向被上訴人陳報已於當日開工（見原審卷第31頁開工報
    告），被上訴人並已將工地即「八連溪休閒步道」坍塌處所
    交由上訴人施工，則該工地之安全管理即應移由上訴人負責
    ，合約第9條施工管理之第3項第1款亦規定：「本契約履約
    期間，乙方（即上訴人）應遵照勞工安全衛生法及其施行細
    則、勞工安全衛生設施規則、營造安全衛生設施標準、勞動
    檢查法及其施行細則、危險性工作場所審查暨檢查辦法、勞
    動基準法及其施行細則、道路交通標誌、標線、號誌設置規
    則等有關規定確實辦理，並隨時注意工地安全及水、火災之
    防範。如因乙方疏忽或過失而發生任何意外事，均由乙方負
    一切責任。凡工程場所，除另有規定外，應於施工基地四周
    設置圍（籬），鷹架外部應加防護網圍護，以防止物料向下
    飛散或墜落，並應設置行人安全走廊及消防設備。」（見原
    審卷第20頁），故上訴人依合約約定除負有因施工直接引起
    之危險之防止義務外，對於屬於工地安全管理之工地本身可
    能引起之危險（如第三人從坍塌處掉落）亦有防止之義務。
    被上訴人既已於91年2月4日即將工地即坍塌處交由上訴人管
    理施工，自無可能於91年2月4日以後再自行在坍塌處之工地
    設圍欄防護以為安全管理。至於須施工之坍塌處不祇一處，
    上訴人雖可自行選擇決定何處先施作及實際施作之日期，惟
    不能因此即謂其對於尚未實際施工之訴外人許明燦掉落之坍
    塌處所之安全，可不負安全管理之責，其上開所辯不足採信
    。原法院及本院刑事庭判決係就上訴人公司負責人有無涉犯
    刑法過失致死罪所為之認定，與本件上訴人依約是否應過失
    責任之認定不盡相同，本院不受該刑事判決認定之拘束。
八、依證人李隆廣於前開國家賠償事件中所證，健康步道坍塌地
    方之入口處放有大石頭，案發前有拉黃色塑膠警示繩，但因
    該處出入人多，所以黃色警示帶一端已經被扯掉，只剩另外
    一端還掛在欄杆上等語，而該巨石及黃色警示帶係由被上訴
    人於案發前設置等情，亦為上訴人所不爭執，而被上訴人於
    坍塌處之入口處放置巨石及拉黃色警示帶，應係作為提醒民
    眾注意危險及阻絕出入之用，雖因往來民眾破壞而未能達成
    安全管制目的，惟被上訴人於91年1月28日與上訴人簽訂工
    程合約後，並依約定通知被上訴人於91年2月4日開工，已見
    前述，自應負責工地之安全管理，應於承包工地範圍（含應
    施工之坍塌處）四周設置圍牆（籬），以防止他人自坍塌處
    掉落之危險。然上訴人自承發包前看過工地後，至91年2 月
    19日才實際開工，故其於意外事故發生之91年2月11日並無
    人員於系爭工地從事工程進行，亦未進行任何安全管制，雖
    被上訴人先前於坍塌處放置之巨石及警示帶，因民眾破壞而
    無法發生警示或阻絕之效果，然上訴人開工後，既依約就災
    修工程工地安全應負注意之責，且依當時情形亦無不能注意
    之情事，竟未派員負責工地安全，且亦未於該坍塌路段設置
    任何警示標置或安全圍籬，以致訴外人許明燦違規騎乘機車
    通過時，人車跌落溪底死亡，上訴人顯有過失，且上訴人之
    過失與訴外人許明燦之死亡間，有相當因果關係，應堪認定
    。雖被上訴人因前開國家賠償之確定判決認定，系爭災修工
    程雖由上訴人承攬，然上訴人仍應受被上訴人指揮監督，且
    因國家賠償法第3條係採無過失主義，而認定被上訴人仍應
    依國家賠償法第3條第1項規定賠償訴外人許明燦家屬之損害
    ，然此損害依兩造合約既屬上訴人應負責之範圍，則上訴人
    自屬該條第2項所謂「就損害原因有應負責任之人」，是以
    被上訴人於賠償後向上訴人行使求償權，洵屬正當。
九、綜上所述，被上訴人依國家賠償法第3條第2項規定，請求上
    訴人給付926,142元及自起訴狀送達翌日即93年12月18日起
    至清償日止，按年息百分之5計算之利息，為有理由，應予
    准許。原審為被上訴人勝訴之判決，核無不合。上訴意旨指
    摘原判決不當，求予廢棄改判，為無理由，應予駁回。
十、因本案事證已臻明確，兩造其餘主張陳述及所提之證據，核
    與判決結果無影響，無庸一一論述，附此敘明。
十一、結論：本件上訴為無理由，爰依法判決如主文。
中　　華　　民　　國　　94　　年　　  9　　月　　21　　日
                  民事第十三庭審判長法  官  張宗權
                                    法  官  陳邦豪
                                    法  官  陳忠行
正本係照原本作成。
不得上訴。
中　　華　　民　　國　　94　　年　　  9　　月　　21　　日
　　　　　　　　　　　　　　　　　　書記官  明祖星
